【裁判字號】    99,金訴,1
【裁判日期】    991020
【裁判案由】    違反銀行法等
【裁判全文】
臺灣屏東地方法院刑事判決               99年度金訴字第1號
公  訴  人  臺灣屏東地方法院檢察署檢察官
被      告  甲○○
選任辯護人  郭寶蓮律師
上列被告因偽證案件，經檢察官提起公訴（98年度偵字第6443號
、98年度偵字第6444號），本院判決如下：
    主  文
甲○○無罪。
    理  由
一、公訴意旨略以：被告甲○○明知其於民國97年7 月22日、24
    日有透過匯款至同案被告乙○○（現通緝中）擔任負責人之
    萬泰農產有限公司在華南銀行竹田分行所開立之帳號000000
    000000號帳戶之方式，將新臺幣（下同）160 萬元匯與不詳
    人士。竟於98年7 月23日至臺灣屏東地方法院檢察署接受檢
    察官訊問時，為掩飾乙○○以前揭帳戶經營臺灣地區及臺灣
    地區與中國大陸地區間匯兌業務，以違反銀行法方式獲取不
    法利潤之事實，竟基於偽證之犯意，具結後就檢察官多次訊
    問其有關與乙○○所涉之前述違反銀行法案情具重要關係之
    上述匯兌事實時，刻意以「忘記了」等語來隱匿該事實，企
    圖使檢察官無從追查，而足以影響事實真相之認定及妨害司
    法之公正性。因認被告甲○○涉有刑法第168 條之偽證罪嫌
    云云。
二、按犯罪事實應依證據認定之，無證據不得認定犯罪事實；又
    不能證明被告犯罪者，應諭知無罪之判決，刑事訴訟法第15
    4 條、第301 條第1 項分別定有明文。又事實之認定，應憑
    證據，如未能發現相當證據，或證據不足以證明，自不能以
    推測或擬制之方法，為裁判基礎；且認定不利於被告之事實
    須依積極證據，茍積極證據不足為不利於被告事實之認定時
    ，即應為有利於被告之認定；另認定犯罪事實所憑之證據，
    雖不以直接證據為限，間接證據亦包括在內，然而無論直接
    證據或間接證據，其為訴訟上之證明，須於通常一般之人均
    不致有所懷疑，而得確信其為真實之程度者，始得據為有罪
    之認定，倘其證明尚未達到此一程度，而有合理之懷疑存在
    ，無從使事實審法院得為有罪之確信時，即應由法院為諭知
    被告無罪之判決，此有最高法院40年臺上字第86號、30年上
    字第816 號，76年臺上字第4986號判例可資參照。次按刑法
    第168 條之偽證罪，係以證人於案情有重要關係之事項，故
    意為虛偽之陳述為構成要件之一，而所謂「虛偽之陳述」，
    必須行為人以明知不實之事項，故為虛偽之陳述，始為相當
    ；質言之，必須行為人主觀上明知反於其所見所聞之事項，
    故意為不實之陳述而言，如行為人就其聽聞而為證述，或因
    誤會或記憶不清而有所錯誤，因欠缺犯罪故意，均與故為虛
    偽陳述之犯罪構成要件有間，則不能以本罪相繩，最高法院
    83年度台上字第5791號、92年度台上字第4895號著有判決可
    供參照。
三、本案公訴人認被告涉犯偽證罪嫌，無非係以：（一）甲○○
    於臺灣屏東地方法院檢察署檢察官訊問中自承：伊於97年間
    僅有匯款一次160 萬元等語，而160 萬元並非小數目之金額
    ，被告自無輕易忘記之理，然被告面對檢察官之訊問時，卻
    一再以「忘記了」答覆，顯係刻意隱匿案情，而認此即為證
    人結文中之「匿」；（二）被告於同日即可答覆上開2 筆匯
    款之事實，更足認其先前多次答覆的「忘記了」係刻意隱匿
    案情，此外，並有前述帳戶之存款往來明細表（參警卷第11
    至14頁）、匯款單據（參97年度偵字第7887號卷《下稱偵查
    卷》第32頁）及訊問筆錄（參偵查卷第94至96頁）可資證明
    ，為其主要論據。
四、訊據被告甲○○固坦承其有於上開時、地於前揭檢察官偵查
    時，以證人身分供前具結後，就上開對於案情有重要關係事
    項為前揭之陳述，惟堅決否認有何偽證之犯行，辯稱：當天
    伊到庭後，檢察官一開始並未提出具體之問題，而檢察官訊
    問時距離匯款的時間已經相當久遠，伊一時想不起來，故而
    回答檢察官說忘記了，直到後來檢察官提示伊匯款傳票，伊
    始想起來，但等到伊想說時，檢察官並不願意聽，伊沒有偽
    證故意等語。經查：
（一）被告前因合法傳喚未到庭，經臺灣屏東地方法院檢察署檢
      察官核發拘票拘提被告後，被告於98年7 月23日下午4時
      24分許，於臺灣屏東地方法院檢察署97年度偵字第7887號
      乙○○涉犯詐欺案件訊問時，以證人身分作證，供前具結
      ，並於檢察官訊問時證稱：「（問：你是否有匯款給萬泰
      農產有限公司過？）忘記了。……（問：你在去年6 、7
      月間是否有匯款給他人的情形？）忘記了。（提示萬泰農
      產有限公司華南銀行竹田分行000000000000號帳號往來明
      細，顯示你在97年6 月24日匯款5 萬元，97年7 月22日匯
      款80萬元及97年7 月24日匯款80萬元，這3 筆款項，你是
      否有印象？）我忘記了……（你一共匯了165 萬元，你怎
      麼會有這麼多錢）我真的忘記了。」有上開訊問筆錄在卷
      可稽，且經被告自承不諱，固可認定被告確有於檢察官為
      訊問時陳稱「忘記了」等語。
（二）惟被告前開2 次匯款之時間分別為97年7 月22日、24日，
      而被告經警拘提後在檢察官訊問之時間為98年7 月23日之
      情，有前開帳戶之存款往來明細表、匯款單據及訊問筆錄
      各1 份在卷可稽，可知被告至檢察官接受訊問之時間距匯
      款之時間已長達1 年，衡情人類之記憶常會因時間之經過
      而逐漸淡忘，何況本案訊問時已距匯款時間長達1 年，則
      被告在促然受拘提後，於檢察官一開始訊問時答稱忘記了
      ，尚與一般經驗法則無違。至被告雖於檢察官提示萬泰農
      產有限公司前開帳戶之往來明細後，仍答稱忘記了，然銀
      行往來明細係以電腦數字所呈現之萬泰農產有限公司存提
      資料，而非被告所有之帳戶，被告僅於1 年前匯款3 次至
      該帳戶，驟然見到該些資料，仍無法回憶起匯款事宜，亦
      無違常情；況證人即亦於98年7 月20日因該案件前往臺灣
      屏東地方法院檢察署應訊之黃華生於檢察官訊問時證稱：
      「（你是不是有跟萬泰農產有限公司有生意的往來？）沒
      有。（提示萬泰農產有限公司在華南銀行竹田分行000000
      000000帳號之往來明細，顯示你在97年7 月17日匯款日20
      幾萬元、7 月29日匯款10幾萬元，都有匯款到這一個帳號
      ，你有無意見？）誰匯款我忘記了，我要回去看看匯款單
      。」益見被告經檢察官提示萬泰農產有限公司上開帳戶往
      來明細資料仍無法記得是否曾經匯款，其原因當可能確為
      被告一時無法記起，是若僅據此推論被告確有虛捏證言之
      行為，稍嫌速斷。另被告於同日訊問時供稱：「（提示97
      年7 月22日甲○○匯款申請代收入傳票，這是你的名字所
      匯款的代收入傳票，上面行動電話是不是你的？）是的。
      （這一筆錢是你匯款的？）是的，但我忘記這是匯什麼錢
      。」再者，被告於同日下午8 時26分檢察官訊問時並供稱
      是其朋友綽號「清仔」請其匯款等語，顯見被告係看見自
      己親自匯款資料後，經回憶始記起上開匯款情事甚明，是
      被告於檢察官提示匯款傳票後，業已坦承匯款之事實，並
      供稱係由何人請其匯款之事實，顯然被告並無刻意迴護乙
      ○○而為虛偽陳述之故意，甚為明確，被告前揭所辯之詞
      ，應非虛妄，堪可採信。
（三）又被告於98年7 月23日到案應訊之經過為，其先由檢察官
      合法傳喚未到後，復經拘提方於98年7 月23日到案而為證
      述，然該等傳票、拘票上關於案由之記載乃載為「詐欺」
      各情，有臺灣屏東地方法院檢察署送達證書及拘票（偵查
      卷第70、89頁）各1 份可參，則被告經拘提到案應訊時，
      一開始顯係認為乃因詐欺案件為證人而出庭；則被告突然
      聽聞檢察官訊問匯款事宜，因與其出庭應訊之際，預期作
      證之事項未完全相同，該等問題對其而言，顯事出突然，
      則被告一開始極有可能根本無從回憶起該等訊問問題之事
      實，是被告因而針對檢察官之上開問題回答「忘記了」，
      亦與情理無違，故被告所答稱之「忘記了」，即難認其具
      有偽證故意，益徵被告辯稱並無偽證故意等語，無悖事理
      ，應堪採信。
五、綜上所陳，本案公訴人所舉上開證據，均不足以證明被告確
    有反於真實而為證述之情形，核與刑法偽證罪之構成要件仍
    屬有間，尚難以該罪相繩。此外，復查無其他積極確切之證
    據足資證明被告有何偽證之犯行，揆諸前開說明，本案不能
    證明被告犯罪，應為無罪之諭知。
據上論斷，應依刑事訴訟法第301條第1項判決如主文。
本案經檢察官陳立興到庭執行職務。
中    華    民    國    99    年    10    月    20    日
              刑事第五庭    審判長法  官  林家聖
                                  法  官  黃柏霖
                                  法  官  謝濰仲
以上正本證明與原本無異。
如不服本判決應於收受判決後10日內向本院提出上訴書狀，並應
敘述具體理由；其未敘述上訴理由者，應於上訴期間屆滿後20日
內向本院補提理由書（均須按他造當事人之人數附繕本）「切勿
逕送上級法院」。
中    華    民    國    99    年    10    月    20    日
                                  書記官  黃美玲

司法院資訊處製作；財團法人民間司法改革基金會備份。
